【裁判字號】    97,訴,900
【裁判日期】    971114
【裁判案由】    違反著作權法
【裁判全文】
臺灣臺北地方法院刑事判決               97年度訴字第900號
公  訴  人  臺灣臺北地方法院檢察署檢察官
被      告  丙○○
選任辯護人  林廷隆律師
被      告  上硯出版社有限公司
代  表  人  蘇毓
上列被告因違反著作權法案件，經檢察官提起公訴（96年度偵字
第16426號），本院判決如下：
    主  文
本件公訴不受理。
    理  由
一、公訴意旨略以：被告丙○○（原名邱創德）本為上硯出版社
    有限公司負責人（址設臺北縣中和市○○路○段110號7樓之
    6、下稱上硯公司），任期至民國95年11月2日止。被告丙○
    ○明知老夫子漫畫為甲○享有著作財產權之美術與語文著作
    ，且於86年12月7日曾代表上硯公司與甲○簽署圖書出版授
    權契約書，獲甲○應允授權可出版老夫子漫畫，授權期間為
    5年，迄91年12月16日約滿。被告丙○○明知上硯公司於上
    開授權期滿後並未與甲○續約，而老夫子漫畫為甲○享有著
    作財產權之著作，未經甲○之同意或授權不得擅自重製，且
    侵害著作權之重製物亦不得散布，竟未經甲○之授權，自92
    年2月17日起至94年12月16日止，委由不知情之福霖印刷企
    業有限公司（下稱福霖公司）負責人林炎霖印製老夫子漫畫
    ，印畢後以每本漫畫新臺幣（下同）90元之價格，在誠品書
    店信義店等處散布售予不特定人牟利。案經甲○告訴由臺北
    市政府警察局信義分局報告檢察官偵查起訴，因認被告丙○
    ○所為係違反著作權法第91條第2項意圖銷售而擅自以重製
    方法侵害他人著作財產權罪及同法第91條之1第2項之侵害著
    作財產權之重製物而散布等罪嫌。被告上硯公司則因其負責
    人執行業務違反同法第91條及91條之1等規定，依同法第101
    條第1項之規定，論以第91條第1項及同法第91條之1第1項之
    罰金刑
二、按告訴乃論之罪，其告訴應自得為告訴人之人知悉犯人之時
    起，於六個月內為之；又告訴乃論之罪，已逾告訴期間者，
    應諭知不受理判決，刑事訴訟法第237條第1項、第303條第3
    款定有明文。再著作權法第91條第2項意圖銷售而擅自以重
    製方法侵害他人著作財產權罪及同法第91條之1第2項之侵害
    著作財產權之重製物而散布罪，依同法第100條規定，須告
    訴乃論。
三、經查：
  (一)告訴人甲○主張其為本案老夫子漫畫之著作權人而提起本案
    告訴，惟告訴人甲○已於95年10月16日與案外人Smart
    Venture公司（其後更名為OMQ Holding Limited.）之執行
    長陳維仁簽約，甲○同意將所有與老夫子及Q夫子有關之所
    有權、權利，包括漫畫系列、動畫、電影、及漫畫草圖，不
    論用中文或其他語言，印刷或其他形式，或用其他名稱之下
    之所有作品，暨所有與本作品有關或衍生之著作權、商標權
    及其他智慧財產權，轉讓與Smart Venture公司，Smart
    Venture公司以57萬5千股之股份作為讓與對價，有該轉讓合
    約之中文譯本一份在卷可稽（見16426號偵卷第15頁）。嗣
    OMQ Holding Limited之執行長陳維仁與老夫子哈媒體股份
    有限公司（下稱老夫子哈媒體公司）之負責人乙○○，復於
    96年1月15日簽約，OMQ Holding Limited同意將其所有與老
    夫子及Q夫子有關之所有智慧財產權，包括漫畫系列、動畫
    、電影及漫晝草圖，不論用中文或其他語言，印刷或其他形
    式，或用其他名稱之下之所有作品，暨所有與本作品有關或
    衍生之著作權、商標權及其他智慧財產權，專屬授權予老夫
    子哈媒體公司於台灣利用及行使權利，亦有該授權合約書一
    份在卷可稽（見同上偵卷第16-17頁）。及老夫子哈媒體公
    司之負責人乙○○於偵查中亦結證稱：原本老夫子著作權是
    甲○父子的，甲○先授權給Smart Venture公司，該公司再
    授權給老夫子哈媒體公司等語（見同上偵卷第34、35頁）。
    另告訴人甲○於本院審理時復證稱：約滿後有給被告丙○○
    六個月期間賣庫存書，六個月過後有明白告知他不可以再賣
    ，但是還是看到他一直在賣，93、94、95年間都有看到在賣
    ，我一、兩個星期就會到台北市的書局看一看，都有看到我
    的漫畫在賣，這些時間我大部分住在台北，我沒有想到去告
    他我想我也跟他合作那麼多年，相信他，給他機會，後來因
    為成立老夫子哈媒體公司有要談重新授權的問題，新的出版
    社一直質疑為什麼市面上還會看到上硯出版社有限公司出版
    的漫畫，新的授權談不出來，所以公司決定要對被告採取法
    律的行動等語（見本院卷第77頁背面、第79頁正面、背面、
    第80頁正面）。
  (二)綜上說明，可知告訴人甲○自95年10月16日起即已非老夫子
    漫畫之著作權財產權人，且其自91年12月16日與上硯公司合
    約期滿後及合滿期滿再給予被告丙○○販賣庫存書六個月之
    後，均知悉被告丙○○未經其同意持續在販售老夫子漫畫，
    故告訴人甲○自始即知悉被告丙○○為本案之行為人，其就
    相關於老夫子漫畫之著作權侵害提起告訴，自僅能針對95年
    10 月15日以前之行為，且在本案情形，告訴人甲○亦無其
    後始知悉犯人另行起算告訴期間之問題，換言之，老夫子漫
    畫之原著作權人甲○至遲應於96年4月15日以前對主張侵害
    其著作權之人即被告丙○○提出刑事告訴，始為適法。然告
    訴人甲○係於96年4月23日先對上硯公司負責人蘇毓提起
    告訴（業據檢察官為不起訴處分確定），於96年7月19日再
    具狀追加被告丙○○為共犯，有刑事告訴狀、補充告訴理由
    狀暨其上之臺灣臺北地方法院檢察署收文章2份在偵查卷內
    可稽（見同上偵卷第1頁、第97頁），是告訴人甲○以本案
    老夫子漫畫之著作權人身分提起本件告訴，依上開說明，顯
    已逾刑事訴訟法所規定之六個月期間，自不合法。揆諸首開
    說明，本件對被告丙○○及上硯公司自均應為公訴不受理之
    諭知。
四、再告訴人甲○係美國籍，業據本院於其到庭時核對身分證件
    無誤，被告丙○○之辯護人即據此而辯稱老夫子漫畫應係外
    國人著作，應先查明其是否合乎著作權法第4條所規定云云
    ；惟本院綜核全案卷證，自形式上觀察，已足認定告訴人甲
    ○對被告丙○○提起本案告訴已逾告訴期間，並不合法，業
    經本院說明理由如上，故無再論述關於著作權法第4條之必
    要。另現在老夫子漫畫之著作權人老夫子哈媒體公司於上開
    相同告訴狀、追加告訴狀中亦對蘇毓、被告丙○○提起本
    案告訴，其中對蘇毓提起告訴部分，業經檢察官於97年2
    月29日以犯罪嫌疑不足而將蘇毓為不起訴處分，有該不起
    訴處分書一份在卷可稽，而關於老夫子哈媒體公司對被告丙
    ○○追加告訴部分，經查：老夫子哈媒體公司係自96年1月
    15日起始取得老夫子漫畫之著作權，其自僅能對主張有侵害
    其著作權之人於96年1月15日以後行為提出刑事告訴，自不
    待言。然依檢察官起訴書事實欄之記載，公訴人係就告訴人
    甲○所告訴之自92年2月17日起至94年12月16日止之上開違
    反著作權法事實提起公訴，故告訴人老夫子哈媒體公司對被
    告丙○○告訴部分，顯然未經起訴，此部分非本院所能審酌
    ，均附此說明。
據上論結，依刑事訴訟法第303條第3款，判決如主文。
本案經檢察官許鈺茹到庭執行職務
中    華    民    國    97    年    11    月    14    日
                  刑事第十五庭  審判長法  官  廖紋妤
                                      法  官  吳麗英
                                      法  官  孫惠琳
上正本證明與原本無異。
如不服本判決，應於判決送達後10日內向本院提出上訴狀（應抄
附繕本）。告訴人或被害人如對於本判決不服者，應具備理由請
求檢察官上訴，其上訴期間之計算係以檢察官收受判決正本之日
期為準。
                                      書記官  郭錦賢
中    華    民    國    97    年    11    月    14    日


司法院資訊處製作；財團法人民間司法改革基金會備份。
